臺北高等行政法院判決
                                       99年度簡字第824號
原      告　王素琳
被      告　臺北市政府都市發展局
代　表　人　丁育（局長）住同上
訴訟代理人　關崇仁
            邱沛綺
上列當事人間建築法事件，原告不服臺北市政府中華民國99年10
月7 日府訴字第09970110300 號訴願決定，提起行政訴訟，本院
判決如下：
    主  文
原告之訴駁回。
訴訟費用由原告負擔。
　　事實及理由
一、程序事項：本件係屬因不服行政機關所為罰鍰處分而涉訟，
    標的金額為新臺幣（下同）4 萬元，在40萬元以下，依行政
    訴訟法第229 條第1 項第2 款規定，應適用簡易程序，本院
    並依同法第233 條第1 項規定，不經言詞辯論，逕行裁判。
二、事實概要：
　　原告為位於臺北市○○區○○路○ 段102 號上好味檳榔負責
    人，其未經申請審查許可，於臺北市○○區○○路○ 段102
    號2 樓建築物外牆設置側懸型招牌廣告（廣告內容為「上好
    味檳榔……，以下簡稱系爭廣告物）。被告認為原告違反建
    築法第97條之3 第2 項規定，先於民國99年6 月7 日以北市
    都建字第09962456100 號函（以下簡稱99年6 月7 日函），
    請原告於文到10日內自行拆除（含構架及照明設備），該函
    於99年6 月9 日送達原告。99年7 月13日被告派員至現場複
    查，發現系爭廣告物仍未拆除，認為原告逾期未改善，依建
    築法第95條之3 規定，於99年7 月16日以北市都建字第0996
    2530800 號函，處原告罰鍰新台幣（下同）4 萬元（以下簡
    稱原處分）。原告不服，提起訴願，經決定駁回後，提起本
三、原告主張：
１、99年6 月7 日函，無法律授權依據，且原告未實際簽收，係
    不識字且無辨別事理能力的林富美代為領取蓋章，林富美非
    原告員工，至今原告亦未拆封，有里長證明書及原信件可證
    ，送達程序顯未合法，訴願決定亦有違誤。
２、本件裁罰4 萬元有違比例原則。原告於收受原處分時，即於
    第一時間花費2500元委請廠商拆卸完竣，然罰鍰竟達16倍即
    4 萬元，顯不符比例原則，請參酌行政罰法第18條規定減輕
    罰鍰。
３、為此提起撤銷訴訟，聲明求為判決：
    1 訴願決定及原處分均應撤銷。
    2 訴訟費用由被告負擔。
四、被告抗辯：
１、原告未經申請審查許可，擅自設置系爭廣告物，經被告以99
    年6 月7 日函命原告於文到10日內自行拆除，該函於99 年6
    月9 日送達。99年7 月13日被告派員到現場複查發現仍未改
    善，原告的違規事實，洵堪認定，原處分自屬有據。
２、依建築法第95條之3 規定，無處罰前通知限期改善規定，原
    告不論有無收受99年6 月7 日函，被告據以裁罰，並無違誤
    。況99年6 月7 日函係99年6 月9 日送達原告，有蓋妥原告
    印章的送達證書影本可稽，非如原告所稱係員工代收。況依
    行政程序法第73條第l 項規定，於應送達處所不獲會晤應受
    送達人時，得將文書付與有辨別事理能力之同居人、受雇人
    或應送達處所之接收郵件人員，縱本件實際收受被告99年6
    月7 日函文為原告的70歲且不識字員工，依一般經驗法則，
    原告願意僱用的員工，應係具辨別事理能力，該函文應屬合
    法送達。且99年6 月7 日函與原處分的送達證書，收受人之
    原告印文相同。
３、聲明求為判決：
    1 原告之訴駁回。
    2 訴訟費用由原告負擔。
五、本院的判斷：
１、按建築法第4 條規定：「本法所稱建築物，為定著於土地上
    或地面下具有頂蓋、樑柱或牆壁，供個人或公眾使用之構造
    物或雜項工作物。」第7 條規定：「本法所稱雜項工作物，
    為……招牌廣告、樹立廣告……等。」第25條第1 項規定：
    「建築物非經申請直轄市、縣（市）（局）主管建築機關之
    審查許可並發給執照，不得擅自建造或使用或拆除。但合於
    第七十八條及第九十八條規定者，不在此限。」第28條規定
    ：「建築執照分左列四種：……二、雜項執照：雜項工作物
    之建築，應請領雜項執照。三、使用執照：建築物建造完成
    後之使用或變更使用，應請領使用執照……。」第95條之3
    規定：「本法修正施行後，違反第九十七條之三第二項規定
    ，未申請審查許可，擅自設置招牌廣告或樹立廣告者，處建
    築物所有權人、土地所有權人或使用人新臺幣四萬元以上二
    十萬元以下罰鍰，並限期改善或補辦手續，屆期仍未改善或
    補辦手續者，得連續處罰。必要時，得命其限期自行拆除其
    招牌廣告或樹立廣告。」第97條之3 規定：「一定規模以下
    之招牌廣告及樹立廣告，得免申請雜項執照。其管理並得簡
    化，不適用本法全部或一部之規定。招牌廣告及樹立廣告之
    設置，應向直轄市、縣（市）主管建築機關申請審查許可，
    直轄市、縣（市）主管建築機關得委託相關專業團體審查，
    其審查費用由申請人負擔。前二項招牌廣告及樹立廣告之一
    定規模、申請審查許可程序、施工及使用等事項之管理辦法
    ，由中央主管建築機關定之。第二項受委託辦理審查之專業
    團體之資格條件、執行審查之工作內容、收費基準與應負之
    責任及義務等事項，由該管直轄市、縣（市）主管建築機關
    定之。」
２、依建築法第97條之3 第3 項授權訂定之招牌廣告及樹立廣告
    管理辦法第2 條規定：「本辦法用辭定義如下：一、招牌廣
    告：指固著於建築物牆面上之電視牆、電腦顯示板、廣告看
    板、以支架固定之帆布等廣告。二、樹立廣告：指樹立或設
    置於地面或屋頂之廣告牌（塔）、綵坊、牌樓等廣告。」第
    5 條規定：「設置招牌廣告及樹立廣告者，應備具申請書，
    檢同設計圖說，設置處所之所有權或使用權證明及其他相關
    證明文件，向直轄市、縣（市）主管建築機關或其委託之專
    業團體申請審查許可。設置應申請雜項執照之招牌廣告及樹
    立廣告，其申請審查許可，應併同申請雜項執照辦理。」
３、本件原告未經申請審查許可，即於臺北市○○區○○路○ 段
    102 號2 樓建築物外牆設置側懸型招牌廣告之事實，有查獲
    時現場照片附於訴願決定卷可佐，並為兩造不爭執，此部分
    事實應堪認為真。原告的違規事證明確，原處分依法裁罰，
    自屬有據。
４、至原告主張被告的99年6 月7 日函無法律授權依據，原告未
    實際簽收，送達程序不合法，訴願決定有違誤，以及罰鍰金
    額4 萬元與原告委請廠商拆除花費的2500元相較，有違比例
    原則等語。經查：
(1)、依建築法第95條之3規定可知，違反建築法第97條之3第2項
    規定，未申請審查許可，擅自設置招牌廣告或樹立廣告者，
    即生得對違反上開行政義務的建築物所有權人、土地所有權
    人或使用人為罰鍰處分的法律效果，並得對上開違反行政義
    務之人為下命處分，即命其限期改善或補辦手續，必要時尚
    得命限期自行拆除招牌廣告或樹立廣告。原告未申請審查許
    可，擅自設置招牌廣告的違規行為，已如前述，被告以99年
    6 月7 日函限期原告自行拆除，並非無據。而法律公布施行
    後，人民本有遵守義務，原告欲設置側懸型招牌廣告，就應
    該依建築法規定申請審查許可，卻違規未申請，所生得處以
    罰鍰的法律效果，依前揭規定，並不以主管機關曾命限期改
    善或自行拆除為前提。則被告的99年6 月7 日命限期自行拆
    除函是否違法、原告是否已然收受，於原處分不生影響。
(2)、被告對於原告違規設置招牌廣告的行為，先以99年6 月7 日
    函命限期自行拆除，嗣逾期原告未拆除，乃依建築法第95條
    之3 規定，以原處分對原告處以法定最低額度4 萬元罰鍰，
    於法無違，原告以其收受原處分後自行拆除招牌廣告僅花費
    2500元，指摘裁罰金額違反比例原則，並不足取。
六、綜上，原處分認事用法俱無違誤，訴願決定遞予維持，亦無
    不合。原告起訴請求撤銷原處分及訴願決定，為無理由，應
    予駁回。
七、本案事證已明確，兩造其餘攻擊及防禦方法，均與本件判決
    結果不生影響，爰不一一論駁，併予敘明。
八、結論，本件原告之訴為無理由，依行政訴訟法第236 條、第
    233條第1項、第98條第1項前段，判決如主文。
中　　華　　民　　國　　100　 年　　4　　 月　　25　　日
                    臺北高等行政法院第一庭
                                    法  官　蘇嫊娟
上為正本係照原本作成。
本件以訴訟事件所涉及之法律見解具有原則性者為限，始得於本
判決送達後20日內向本院提出上訴狀並表明上訴理由，如已於本
判決宣示後送達前提起上訴者，應於判決送達後20日內補具上訴
理由（均按他造人數附繕本），且經最高行政法院許可後方得上
訴。
中　　華　　民　　國　　100　 年　　4　　 月　　25　　日
           　　             　　　　書記官　陳清容